臺灣板橋地方法院民事判決　　　92年度訴字第1932號
原　　　告　乙○○
　　　　　　甲○○
共　　　共
訴訟代理人　游孟輝律師
複　代理人　丙○○
　　　　　　己○○
被　　　告　丁○○
　　　　　　戊○○
共　　　同
訴訟代理人　陳建宏律師
上列當事人間請求返還無權占有土地事件，於中華民國93年3 月
28日言詞辯論終結，本院判決如下：
    主    文
被告丁○○應將坐落於台北縣新莊市○○段第九二三地號上，如
附圖所示第一層Ａ部分面積零點零肆平方公尺、Ｂ部分面積參點
柒玖平方公尺；及第二層Ａ部分面積壹肆點伍玖平方公尺、Ｂ部
分面積壹玖點貳貳平方公尺之建物拆除，並將該土地騰空遷讓返
還與原告及其他共有人全體。
被告戊○○應自前揭土地上，如附圖所示第一層Ａ部分面積零點
零肆平方公尺建物遷出。
訴訟費用由被告丁○○負擔。
本判決第一項、第二項原告勝訴部分，於原告分別以新臺幣陸拾
伍萬伍仟元、柒佰柒拾伍元依序為被告丁○○、戊○○供擔保後
得假執行。但被告丁○○、戊○○如分別以新臺幣壹佰玖拾陸萬
肆仟參佰陸拾壹元、貳仟參佰貳拾肆元為原告預供擔保，得免為
假執行。
    事實及理由
一、原告主張：
（一）原告與被告丁○○均係坐落台北縣新莊市○○段第923 地
      號土地（以下簡稱系爭土地）共有人，原告乙○○、甲○○應有部分依序為43/1000 及53/1000 ，詎被告丁○○未
      經其他共有人全體同意，而擅自於系爭土地上興建如附圖
      所示第1 層Ａ部分面積0.04平方公尺、Ｂ部分面積3.79平
      方公尺，及第2 層Ａ部分面積14.59 平方公尺、Ｂ部分面
      積19.22 平方公尺之2 層樓建物（以下簡稱系爭增建物）
      。其中如附圖所示第1 層Ａ部分面積0.04平方公尺部分建
      物，並經被告丁○○出租予被告戊○○營業使用中，被告
      等均屬無權占用系爭土地，而使原告及其他共有人全體受
      有損害。
（二）否認系爭增建物於興建時曾得系爭土地全體共有人之同意
      。且系爭增建物所占用之土地係屬法定空地，依建築法令
      規定，不得於其上興建建築改良物。而被告丁○○所有系
      爭增建物，無權占有系爭土地，則被告戊○○縱與被告丁○○間就系爭增建物，訂有租賃契約，仍不得據此對抗原
      告。爰本於民法第767 條前段、第821 條但書規定，提起
      本件訴訟。
（三）並聲明：1 、被告丁○○應將坐落系爭土地上如附圖所示
      第1 層Ａ部分面積0.04平方公尺、Ｂ部分面積3.79平方公
      尺及第2 層Ａ部分面積14.59 平方公尺、Ｂ部分面積19.2
      2 平方公尺之建物拆除，並將該土地騰空遷讓返還與原告
      及其他共有人全體。2 、被告戊○○應自上揭土地上如附
      圖所示第1 層Ａ部分面積0.04平方公尺建物遷出。3 、願
      供擔保，請准宣告假執行。
二、被告則以：
（一）系爭增建物並非被告丁○○所興建，而係被告丁○○於民
      國（下同）86年間，向前手陳金榮購買同地號上之門牌號
      碼新莊市○○路641 號房屋時，即已存在，且係陳金榮所
      興建，此由該增建物係自82年7 月間開始核課房屋稅可知
      。而陳金榮為此增建，乃本於出售時建商即約定1 樓空地
      由1 樓住戶使用，為全體共有人所同意，本此約定，陳金
      榮自有權為此增建。且興建當時，包括原告在內之其他土
      地共有人均明知復未為任何反對之意思表示，甚至其他同
      排住戶也於同時期一起增建，原告乙○○、甲○○分別所
      有之幸福路645 號2 、4 樓，亦有增建之情形，是近十年
      來均相安無事。被告向陳金榮買受上開房屋，繼受陳金榮
      之權利，自係有權占有系爭土地，而無需另外取得原告之
      同意。原告說辭無非挾怨報復，並非真實，此由原告乙○○前曾對被告丁○○提起同一訴訟（鈞院92年度訴字第
      776 號），經被告丁○○探詢後，其以「本件二造間業已
      達成和解」為由，撤回該訴益明。
（二）又系爭增建物縱係違章建築，乃屬是否違反建築法規，事
      涉行政機關之處置，而與私人間之權利義務行使無關。何
      況系爭增建物亦有編列稅籍稅籍，核稅10年以上，故系爭
      增建物是否為違章建築，與原告主張之請求權不具關聯性
      。
（三）再系爭增建物所占用之系爭土地，緊鄰被告房屋，原告等
      根本無從使用，且該部分被告亦係以騎樓之方式使用，亦
      未妨礙其他共有人之通行，此由第1 層樓占用之土地面積
      僅有0.04及3.79平方公尺可明。是原告在系爭增建物存在
      十數年之後，突然在被告丁○○買受數年之後主張伊無權
      占用，並要求拆屋還地，對原告及其他共有人而言，並無
      實質利益存在，反使被告丁○○遭逢經濟上（買受之價金
      ）及使用上（房屋完整性）之損害，足認原告此行使共有
      人之所有權，純係以損害被告為唯一目的，確已違反民法
      第148 條強制性規定之誠實信用原則云云，資為抗辯。
（四）並聲明：1 、駁回原告之訴。2 、如受不利之判決，願供
      擔保，請准宣告免為假執行。
三、兩造不爭執之事實：
    原告與被告丁○○均為系爭土地共有人，原告乙○○、甲○○及被告丁○○應有部分依序為43/1000 、53/1000 及53/1
    000 ，被告丁○○前於86年間，向訴外人陳金榮買受台北縣
    新莊市○○路641 號5 層樓房1 、2 樓房屋，及陳某於系爭
    土地上所分別增建如附圖所示第1 層Ａ部分面積0.04平方公
    尺、Ｂ部分面積3.79平方公尺，及第2 層Ａ部分面積14.59
    平方公尺、Ｂ部分面積19.22 平方公尺之2 層樓建物。其中
    如附圖所示第1 層Ａ部分面積0.04平方公尺部分建物，並經
    被告丁○○出租予被告戊○○營業使用中等事實，為兩造所
    不爭，並有土地登記謄本、土地及建築改良物買賣所有權移
    轉契約書、房屋（課稅）現值核計表（以上均影本，分見本
    院卷第9 至13頁、32至35頁）在卷可憑，自堪信為真實。
四、兩造之爭點及本院之判斷：
    本件經依民事訴訟法第270 條之1 第1 項第3 款之規定，整
    理並經兩造同意，協議簡化爭點如下：(一)、原告曾否同意被
    告丁○○前手陳金榮興建系爭增建物？(二)、原告提起本件訴
    訟，是否有違民法第148 條規定？茲分述於后：
（一）按分別共有之各共有人，按其應有部分對於共有物之全部
      有使用收益之權；又共有物除契約另有訂定外，由共有人
      共同管理之，民法第818 條、第820 條第1 項分別定有明
      文。又所謂應有部分，係指分別共有人對於共有物全部，
      得行使權利之比例，而非指共有物之特定部分，是各共有
      人按其應有部分，對於共有物之全部雖有使用收益之權。
      惟未經共有人協議分管之共有物，共有人對共有物之特定
      部分占用收益，仍須徵得他共有人全體之同意。倘共有人
      之一，未經他共有人同意而就共有物之全部或一部任意占
      用、收益，即屬侵害他共有人之權利，他共有人自得本於
      所有權，請求伊除去其妨害，並向全體共有人返還占用部
      分。
（二）被告抗辯：伊前手陳金榮興建系爭增建物曾得全體共有人
      同意，伊繼受陳金榮之權利，自得繼續占用系爭土地中如
      附圖所示之Ａ、Ｂ部分云云，為原告否認共有人有此同意
      ，被告就此有利於己之事實，自應舉證以實其說。就此，
      被告雖提出訴外人許濠益向建商購屋時之預定房屋買賣契
      約書及使用權同意書影本各1 件為證（見本院卷第36、37
      頁），惟系爭土地共有人有12名之多，有土地登記謄本影
      本1 件在卷可按（見本院卷第11至13頁），被告僅提出1
      名共有人所簽署內載：「：：對於該棟房屋之公共設施及
      共設施外，歸壹樓住戶管理使用及維護』：：」之使用權
      同意書，本不足證全體共有人均同為上開同意書之簽署。
      遑論依上述買賣契約書及使用權同意書所載，訴外人許濠
      益向建商所購房屋包含他棟1 樓，是彼對其有利事項，簽
      署上開同意書，事屬當然，然終究無足以此推論其他共有
      人，尤其是非購買1 樓房屋之其他共有人，亦為同一內容
      文件之簽署。至興建當時，雖其他共有人未為反對或積極
      之排除行為，惟既別無其他情事，得依社會觀念，間接推
      知他共有人有為同意之表示，此單純之沈默，自不得認係
      默示之同意。而部分共有人縱於其所購樓層為增建行為，
      渠等非法之增建，亦不足持為被告丁○○前手陳金榮興建
      系爭增建物，已得全體共有人默示同意之依據。另原告乙○○於前案訴訟固以「兩造業已和解」為由，撤回其訴，
      為兩造所不爭，惟亦不足認原告已得除原告乙○○以外其
      他共有人之同意。此外，被告復未另行舉證以實其說，是
      伊前開抗辯，自無可採。
（三）次按動產因附合而為不動產之重要成分者，不動產所有人
      取得動產所有權，民法第811 條亦有明文規定，故主建物
      附加之增建物如無獨立出入口，不能為獨立使用者，應屬
      主建物之附屬物而為主建物之一部分。查系爭土地上如附
      圖所示，第2 層占用Ａ部分面積14.59 平方公尺；Ｂ部分
      面積19.22 平方公尺，合計33.81 平方公尺部分，係做為
      客廳及佛堂使用，無獨立之出入口，須由幸福路641 號1
      樓上2 樓之樓梯出入，且與641 號2 樓相連，並無獨立之
      水電錶及衛浴設施，無法為獨立使用；而第1 層Ａ部分面
      積0.04平方公尺、Ｂ部分面積3.79平方公尺，合計3.83
      平方公尺部分，與幸福路641 號1 樓以牆相隔，並不相通
      ，且單獨作為店面使用，為兩造所不爭，並有照片5 幀在
      卷可稽（見本院卷第244 至246 頁），是系爭增建物2 樓
      構造上雖具獨立性，惟使用上既無獨立性，自係641 號2
      樓之附屬物，而由該房屋之所有權人即被告丁○○取得所
      有權。至1 樓增建物部分，則因具有使用上及經濟上之獨
      立性，而應視為獨立之建物；此部分被告丁○○雖非此違
      章建築之原始起造人，而無法取得其所有權，惟伊既已向
      原始起造人陳金榮買受此部分建物，並為受領，則伊亦已
      取得就此部分增建物之事實上處分權，原告自得向伊為拆
      除之請求。
（四）按「權利之行使，不得違反公共利益，或以損害他人為主
      要目的。行使權利，履行義務，應依誠實及信用方法。」
      民法第148 條雖著有規定。惟權利人行使權利，不免對義
      務人或他人造成不利益之結果，故只要非以損害他人為主
      要目的者，即無上述條文第1 項規定之適用。而權利人行
      使權利是否係以損害他人為主要目的，則應依社會一般觀
      念認定之，即應依其行使權利的外部客觀行為，認定其內
      部之主觀意思。本件原告行使其所有權，乃與公共利益無
      關，而其排除被告之侵害行為，以回復系爭共有土地上開
      部分之全體占有，合計土地面積達33.81 平方公尺，以系
      爭土地公告現值為每平方公尺新台幣58,100計算，共有人
      可利用之價值非微；而被告等本係無權占用系爭土地，應
      拆除之部分係屬增建物，原不影響原有建物之結構，且如
      上述，系爭增建物1 層樓占用系爭土地部分，僅有3.83
      平方公尺，為1 樓店面之部分，2 層樓部分則與被告丁○○原有建物相通，供作客廳、佛堂使用，是此拆除行為，
      容或使伊等空間縮減，使用不便，然終對伊等目前營業或
      生活機能影響尚屬非鉅，是將原告等因行使權利所能取得
      之利益，與被告等因其權利行使所受之損失相衡之下，尚
      難認原告等行使此權利係以損害被告等為主要目的。再者
      ，原告等既未曾同意被告丁○○或伊前手陳金榮占用系爭
      土地上述部分在前，於今其等提起本訴，亦難認有何違反
      上開條文第2 項，不依誠實及信用方法行使權利情事。是
      被告辯稱原告請求有悖誠信原則等云云，亦無可採。
五、按「所有人對於無權占有或侵奪其所有物者，得請求返還之
    。對於妨害其所有權者，得請求除去之。」、「各共有人對
    第三人得就共有物之全部為本於所有權之請求。但回復共有
    物之請求，僅得為共有人全體之利益為之。」民法第767 條
    前段、中段及第821 條著有明文。如上所述，被告丁○○前
    手陳金榮興建系爭增建物於系爭土地部分，既無證據足資證
    明已得全體共有人之同意，則被告丁○○占用系爭共有土地
    之上開特定部分，自屬無權占有。而土地及房屋雖為各別獨
    立之不動產，惟房屋不能離開土地而單獨存在，使用房屋必
    須使用該房屋之基地，故房屋所有人無權占用他人所有之基
    地，縱其同意第3 人住用該屋，然該第3 人因而使用基地，
    對土地所有人而言，仍屬無權占用；遷讓房屋且係拆屋還地
    之階段行為，土地所有人請求無權占用土地之房屋所有人拆
    屋還地，自得請求現占有人自該屋遷出，是被告戊○○雖經
    被告丁○○同意而於系爭土地上如附圖所示Ａ部分之第1 層
    增建物內營業，原告等亦得請求伊自該部分房屋遷出。從而
    ，原告依據上述規定，請求(一)、被告丁○○應將坐落於系爭
    地號土地上如附圖所示第1 層Ａ部分面積0.04平方公尺、Ｂ
    部分面積3.79平方公尺及第2 層Ａ部分面積14.59 平方公尺
    、Ｂ部分面積19.22 平方公尺之建物拆除，並將該土地騰空
    遷讓返還與原告及其他共有人全體。(二)、被告戊○○應自系
    爭土地上如附圖所示第1 層Ａ部分面積0.04平方公尺建物遷
    出，為有理由，應予准許。
六、兩造陳明願供擔保請為宣告假執行或免為假執行，經核均與
    規定相符，爰分別酌定相當之擔保金額予以宣告。
七、至兩造有關系爭增建物所在土地，得否興建違章建築等其餘
    之攻擊或防禦方法，及未經援用之證據，經本院斟酌後，認
    為均不足以影響本判決之結果，自無逐一詳予論駁之必要，
    併此敘明。
八、據上論結，本件原告之訴為有理由，依民事訴訟法第78條、
    第85條但書、第390 條第2 項、第392 條第2 項，判決如主
    文。
中　　　華　　　民　　　國　　94　　年　4 　月　11　日
                              民事第二庭法  官  林玫君
右為正本係照原本作成
如對本判決上訴，須於判決送達後二十日內向本院提出上訴狀
中　　　華　　　民　　　國　　94　　年　4 　月　11　日
                                    書記官  曹復
